臺灣屏東地方法院刑事判決　　　　　　　 95年度易字第363號
公　訴　人　臺灣屏東地方法院檢察署檢察官
被　　　告　己○○
上列被告因業務侵占案件，經檢察官提起公訴（94年度偵緝字第
385 號），本院判決如下：
    主  文
己○○無罪。
    理  由
一、公訴意旨略以：被告己○○於民國92年間，任職位於桃園縣
    蘆竹鄉○○村○○○路193 號1 樓旺的好股份有限公司（下
    稱旺的好公司）之南區業務經理，負責銷售貨物、收取貨款
    等業務，為從事業務之人，竟基於意圖為自己不法所有之犯
    意，以旺的好公司南區業務經理之名義，於92年6 月間，在
    高雄縣旗山鎮○○路○ 段130 號利高美敏商行內，向利高美
    敏商行之負責人甲○○收取貨款，甲○○即交付面額新台幣
    （下同）16,400元、號碼為ＳＣ0000000 號，指定第一商業
    銀行旗山分行為付款人之本票（下稱本件本票）1 張予被告
    己○○，被告己○○卻未繳回予旺的好公司，並侵占入己，
    於92年6 月間，持前揭本票至屏東縣屏東市○○路69巷27弄
    6 號，向丁○○周轉換取現金。迄至92年10月，旺的好公司
    派人前往各經銷商收取貨款時，經旺的好公司清查始悉上情
    。因認被告涉有刑法第336條第2 項業務侵占罪嫌云云。
二、按犯罪事實應依證據認定之，無證據不得認定犯罪事實，刑
    事訴訟法第154條第2項定有明文；又刑事訴訟法上所謂認定
    犯罪事實之證據，係指足以認定被告確有犯罪行為之積極證
    據而言；如未能發現相當證據或證據不足以證明，自不能以
    推測或擬制之方法，以為裁判基礎；又刑事訴訟法第161 條
    第1 項規定：「檢察官就被告犯罪事實，應負舉證責任，並
    指出證明之方法。」，因此，檢察官對於起訴之犯罪事實，
    應負提出證據及說服之實質舉證責任。倘其所提出之證據，
    不足為被告有罪之積極證明，或其指出證明之方法，無從說
    服法院以形成被告有罪之心證，基於無罪推定之原則，自應
    為被告無罪判決之諭知；又刑法上之侵占罪，須持有人變易
    其原來之持有意思而為不法所有之意思，始能成立，如僅將
    持有物延不交還或有其他原因致一時未能交還，既缺乏主觀
    要件，即難遽以該罪相繩。最高法院68年台上字第3146號著
    有判例可供參照。
三、公訴意旨認被告己○○涉犯上開犯行，係依據被告己○○部
    分供述、告訴代理人庚○○與旺的好公司代表人乙○○之指
    述、證人丁○○、涂有勝與甲○○之證詞、以及本件本票1
    張附卷等為其論罪之理由。訊據被告己○○固坦承於92年間
    ，任職旺的好公司之南區業務經理，負責銷售貨物、收取貨
    款等業務，為從事業務之人；並於92年6 月間，在利高美敏
    商行內，向利高美敏商行之負責人甲○○收取貨款，甲○○
    即交付本件本票1 張予被告己○○，被告己○○隨即持前揭
    本票向丁○○周轉換取現金；惟堅詞否認有何業務侵占罪行
    ，辯稱：貨品在甲○○開立本件本票之前，就已經給利高美
    敏長達半年以上，而公司有開會要求業務人員儘快把經銷商
    的貨款收回，然甲○○又開2 個月票期的本件本票，所以伊
    才先向丁○○票貼，以便在回公司開會時繳現金款項與會計
    人員丙○○，然因旺的好公司寄發存證信函與被告己○○，
    告知伊無故曠職，不得再執行南區業務經理職務，伊方無從
    回公司繳納此部金額，且上開現金亦業已還給利高美敏商行
    ，當作利高美敏商行嗣後退貨之貨款等語。經查：
（一）被告己○○於距離92年6 月間半年前即送貨至利高美敏商
      行，並於92年6 月間在利高美敏商行內，向利高美敏商行
      之負責人甲○○結清旺的好公司與利高美敏商行之帳款，
      並由甲○○交付本件本票1 張予被告己○○，作為給予旺
      的好公司之貨款，被告己○○並於同年月某日隨即持前揭
      本票向案外人丁○○周轉換取現金16,400元，丁○○因缺
      錢花用，亦將本件本票持向案外人涂有勝調現一情，業經
      被告所自承，核與證人甲○○、丁○○、涂有勝之證述相
      符，並有本件本票影本1 紙附卷可證，堪信為真。是本件
      之爭點應在於被告於甲○○交付其本件本票，並將之持向
      案外人丁○○周轉換取現金之初，是否即具備變易其原來
      之持有意思而為不法所有之意思。
（二）證人即91年至92年間任職於旺的好公司擔任會計工作之丙○○於本院審理中結證稱：每個月開一次會，被告會在開
      會時拿票或貨款給我，我再拿給老闆，一般業務都是開會
      時才拿來（見本院卷第134 頁背面至第135 頁96年5 月17
      日審理筆錄），亦與證人即旺的好公司負責人乙○○於本
      院審理中結證稱：被告有時順便每個月回總公司開會時把
      所收貨款交給公司會計（見本院卷第66頁背面95年11月9
      日審理筆錄），顯證被告所辯在收到甲○○所開上揭2 個
      月票期的本件本票後，之所以先向丁○○票貼之原因，乃
      便於在回公司開會時得以儘快且順便繳納現金款項與會計
      人員丙○○一詞，堪信為真，是已難僅以被告未於收到本
      件本票之後立即寄回公司之舉動作為伊有意圖為己不法所
      有之證明。
（三）再查，旺的好公司確於92年9 月間寄發存證信函與被告，
      告知伊曠職3 日屬自動離職，即日起被告業已離職，而被
      告亦於92年10月間以存證信函回覆旺的好公司請其立即派
      人交接公司業務，並返還被告公司所積欠之薪資一節，有
      存證信函2 紙附卷可證（見92年度發查字第1003號卷第20
      至第21頁），顯證被告所辯於收到甲○○所交付本件本票
      後，嗣因旺的好公司寄發存證信函與伊，告知伊無故曠職
      ，不得再執行南區業務經理職務，伊方無從回公司繳納此
      部金額等語，與事實相符。
（四）復查，證人甲○○於偵訊及本院審理中均證稱：隔了半年
      多，因為我的酒賣不出去，我跟被告聯絡，他答應把酒退
      回去，他付現給我，酒依成本買回去，價金約10,000元左
      右，... 被告還有拿幾箱回去，有給我現金幾千元，金額
      忘了，就是退貨的酒錢（見94年度偵緝字第385 號卷第45
      頁95年3 月8 日偵訊筆錄、本院卷第43頁背面95年9 月7
      日審理筆錄），核與證人戊○○於本院審理中結證稱：被
      告曾到我店裡說公司不派人出來處理交接，如果廠商不來
      接的話，貨沒辦法退，會吃虧，我本人用電話跟甲○○說
      的，問她要不要退貨，她說她要退等語相符（見本院卷第
      42頁背面95年9 月7 日審理筆錄），足證被告於92年底間
      ，確有藉由案外人戊○○與甲○○聯絡退貨事宜，並付現
      與甲○○，顯見本件本票所貼現之16,400元金額亦未經被
      告中飽私囊。
（五）綜上所述，顯證被告持本件本票向丁○○票貼之動機，乃
      為求在回公司開會時繳現金款項與會計人員，然因旺的好
      公司寄發存證信函，告知伊不得再執行南區業務經理職務
      ，伊方無從回公司繳納此部金額，且上開現金亦業已於日
      後還給利高美敏商行，當作利高美敏商行退貨之貨款，足
      證被告均因其他原因致一時未能交還持有物。顯難認其有
      何侵占犯行。此外，復查無其他積極證據足以證明被告確
      有公訴人所指於甲○○交付其本件本票，並將之持向案外
      人丁○○周轉換取現金之初，即具有變易其原來之持有意
      思而為不法所有之意思之主觀意圖，本件自不符合業務侵
      占罪之構成要件，揆諸前揭最高法院判例之要旨，被告之
      犯罪自屬不能證明，自應為無罪之判決。
五、據上論斷，應依刑事訴訟法第301 條第1項，判決如主文。
中　　華　　民　　國　　96　　年　　5 　　月　　17　　日
                  刑事第一庭    審判長法  官潘正屏
                                      法  官黃聖涵
                                      法  官羅培毓
以上正本證明與原本無異。
如不服本判決應於收受本判決送達後十日內向本院提出上訴書狀，
其未敘述上訴理由者，並得於提起上訴後十日內向本院補提理由
書狀（均須按他造當事人之人數附繕本）「切勿逕送上級法院」
中　　華　　民　　國　　96　　年　　5 　　月　　17　　日
                                      書記官張儷薾
